【裁判字號】    90,台上,7245
【裁判日期】    901129
【裁判案由】    因殺人案件
【裁判全文】
最高法院刑事判決                                九十年度台上字第七二四五號
    上  訴  人  甲○○
右上訴人因殺人案件，不服台灣高等法院中華民國九十年八月十五日第二審判決（九
十年度上重訴字第二十二號，起訴案號：台灣板橋地方法院檢察署八十九年度偵字第
二三八○號），提起上訴，本院判決如左：
    主  文
原判決撤銷，發回臺灣高等法院。
    理  由
本件原判決認定上訴人甲○○於民國八十七年三月十二日假釋出獄後，賃居於台北縣
新莊市○○路五一五號七樓之一，與租住於同址七樓之五之李瑞蘭（下稱李女）為鄰
居，雙方因而熟識，而李女亦知上訴人因案受通緝中。八十九年二月二日上午六時許
，上訴人在其住處大樓門口遇見李女，乃請李女代購早餐。李女返回後，上訴人因李
女前曾允諾借款，遂詢問其是否願借伊新台幣二萬元。李女乃回稱：「男人你不會自
己賺，不要臉！」等語，二人旋同乘電梯上樓。李女在電梯內反覆指責上訴人不要臉
、吃軟飯等語，上訴人不堪受其指責，乃出手毆打李女，李女亦予以反擊，二人步出
電梯後仍繼續爭執。因上訴人出手較重，致李女不支倒地，上訴人繼以腳跩踢李女，
李女不敵大喊救命，因而驚動同層樓住戶開門查看。上訴人乃將李女拖回其上址住處
屋內，惟李女仍繼續大喊救命，並聲稱要報警抓上訴人。上訴人為制止李女喊叫及報
警，明知水果刀銳利無比，若持向人體胸部要害猛刺，足以令人死亡；竟基於殺人之
犯意，隨手拾取其所有放置於流理檯上之水果刀一把，朝李女之左胸部猛刺三刀，致
李女左前胸穿刺傷三處致心肺受創出血，左血胸休克死亡。上訴人行兇後，為避免為
人發現，除將先前打翻之豆漿擦乾，並竊取李女因打鬥而掉落之皮包外（竊盜部分業
經判刑確定），並回房內以被單包裹李女屍體運至地下室棄置。復意圖嫁禍於謝富貴
、鍾俊雍（以上二人涉嫌殺人部分業經檢察官處分不起訴確定），使其二人受刑事處
分，又將沾有血跡之毛氈、腳踏墊各一個棄置於謝某位於同市○○街二十一巷七號二
樓住處門口，佈置成謝某涉案之假象。並以助謝某逃避警方查緝為由，將其所竊取之
李女皮包內之身分證交予謝某（謝某收受贓物部分業經判刑確定）。旋又向警方報案
謊稱伊目睹謝某與綽號「阿猴」之男子，於上開時地殺害一不詳姓名女子，並與刑事
組人員約定於同年二月三日凌晨一時三十分許，在台北縣新莊市○○街電信局見面，
以製造不在場證明。隨即另起犯意，意圖毀屍滅跡，於同日凌晨一時五十七分許，騎
乘其向不知情之林雅惠所借得之機車至台北縣新莊市○○路九十五號加油站，購買汽
油返回其住處地下室，將汽油澆在包裹李女屍體之被單上，以打火機點火燒燬李女屍
體（第一審將殺人與損壞屍體部分分論併罰），致屍體燒燬無法辨識。嗣又冒用「李
忠容」之身分證及名義向警方誣告謝某及綽號「阿猴」之鍾俊雍涉案（上訴人誣告及
偽造署押等罪部分業經判刑確定），企圖誤導警方偵辦方向，藉以脫罪。嗣經警方調
查發現上訴人之供詞漏洞百出，且與情理不符，而循線查獲上訴人單獨涉案。上訴人
繫案後於押解途中脫逃，又打傷追捕法警，惟仍被法警合力逮獲歸案（脫逃及傷害部
分業經判刑確定）等情。因而維持第一審論處上訴人殺人罪刑之判決，而駁回上訴人
在第二審之上訴，固非無見。
惟按對於判決之一部上訴者，其有關係之部分，視為亦已上訴，刑事訴訟法第三百四
十八條第二項定有明文。是以實質上或裁判上一罪之案件，僅就其一部分上訴者，依
上規定，其效力仍及於全部。縱上訴人於上訴後判決前，撤回其一部之上訴，依審判
不可分之原則，法院仍得就其全部加以審判，不生撤回之效力。又按殺人後意圖湮滅
罪證，將屍體損壞或遺棄，例如殺人後用火焚燬屍體，以圖滅跡，或將屍體棄諸於河
，使之沖流他處，則其損壞、遺棄屍體均屬殺人所生之結果，應依牽連犯之例，從其
一重處斷。本件原判決認定上訴人於前述時地持水果刀刺殺李女後，先以被單包裹李
女屍體，並將之運至地下室棄置。其後又另起犯意，意圖毀屍滅跡，於同日凌晨一時
五十七分許，騎乘機車至加油站購買汽油返回其住處地下室，將汽油澆在包裹李女屍
體之被單上後，以打火機點火燒燬李女屍體，致無法辨認等情。倘若無訛，則上訴人
為湮滅殺人罪證，而以火焚燬李女屍體之行為，應屬其殺人行為所生之結果，依上說
明，其所犯殺人及損壞屍體二罪名，即有牽連犯之裁判上一罪關係，應從一重之殺人
罪處斷。第一審不察，將上訴人所犯殺人與損壞屍體二罪予以分論併罰，已有判決適
用法則不當之違誤。而上訴人對第一審判決全部提起上訴後，雖於原審判決前撤回對
於損害屍體部分之上訴，然其所犯殺人與損害屍體二罪之間既有方法與結果之牽連犯
關係，為裁判上一罪。依上規定及說明，並不生撤回該部分上訴之效力。第二審法院
仍應將第一審前述不當之判決予以撤銷糾正，並就其所犯殺人罪與損壞屍體罪全部加
以審判，始為合法。乃原審未糾正第一審判決上開違誤，並就上訴人焚燬屍體部分一
併予以審究，僅就殺人罪部分加以審判，而率予維持第一審不當之判決。依上說明，
難謂無刑事訴訟法第三百九十七條第十二款之已受請求之事項未予判決之當然違背法
令。上訴意旨雖未指摘及此，然原判決既有可議，自屬無從維持，應認原判決有撤銷
發回之原因。
據上論結，應依刑事訴訟法第三百九十七條、第四百零一條，判決如主文。
中      華      民      國     九十     年     十一     月    二十九    日
                              最高法院刑事第七庭
                                  審判長法官  吳  雄  銘
                                        法官  池  啟  明
                                        法官  石  木  欽
                                        法官  郭  毓  洲
                                        法官  吳  三  龍
      右正本證明與原本無異
                                              書  記  官
中      華      民      國     九十     年     十一     月     三十     日


司法院資訊處製作；財團法人民間司法改革基金會備份。
